【裁判字號】    88,重訴,105
【裁判日期】    890131
【裁判案由】    損害賠償
【裁判全文】
臺灣臺中地方法院民事判決  八十八年度重訴字第一○五號
    原      告  甲○○○○○○○○○○公司（G.GEERLINGS EXPORT BV ）
                              .
    法定代理人  乙○○○○○  .
                              .
    訴訟代理人  蔡得謙  律師
    複  代理人  林慧蓉  律師
    被      告  芊卉種苗股份有限公司  設台中縣后里鄉○○村○○路六之八號
    法定代理人  丁○○      住.
    訴訟代理人  丙○○      住.
右當事人間損害賠償事件，本院判決如左：
    主      文
被告應給付原告荷蘭幣壹佰壹拾萬肆仟玖佰壹拾貳點肆柒元，及自民國八十八年三月
十九日起至清償日止，按年息百分之五計算之利息。
訴訟費用由被告負擔。
本判決於原告以新台幣陸佰拾伍萬元供擔保後，得假執行。但被告如於假執行程序
實施前，以新台幣壹仟玖佰零肆萬捌仟陸佰玖拾壹元為原告預供擔保，得免假執行。
    事      實
甲、原告方面：
  一、聲明：除假執行供擔保金額及免為假執行外，餘如主文所示。
  二、陳述：
    (一)原告係依荷蘭法律成立之公司，設有乙○○○○○斯馬瑞兒（  JACOBUS
      NICOLAAS MARIA GEERLINGS）為其代表人，有經荷蘭外交部及中華民國駐荷蘭
      台北代表處簽證之公司設立證明書附呈可稽，依中華民國最高法院五十年台上
      字第一八九八號判例「未經認許其成立之外國法人，雖不能認其為法人，然仍
      不失為非法人之團體，苟該非法人團體設有代表人或管理人者，依民事訴訟法
      第四十條第三項規定，自有當事人能力。至其在台灣是否設有事務所或營業所
      則非所問」所示，原告係屬有當事人能力之非法人團體，自得提起本件訴訟。
    (二)被告係依中華民國法律成立之公司，自西元（下同）一九九五年二月起，即陸
      續由其公司所在地發函向遠在荷蘭之原告訂購百合花球莖，於經原告在荷蘭回
      函承諾後，買賣契約即告成立，原告並依約陸續交貨予被告。因交易次數繁多
      ，無法將交易之日期及內容一一列舉，惟經統計結果，被告向原告訂購之數量
      ，其中應由原告於一九九五年交付予被告之球莖，總金額共計荷蘭幣一百八十
      一萬三千二百二十五元，應由原告於一九九六年交付被告之球莖，總金額則為
      荷蘭幣一百零五萬元，有記載數量、品名、尺寸、單價及金額之訂購明細表兩
      紙附呈可稽原告並根據被告所訂購之數量，分別與荷蘭之花農成立種植球莖之
      契約，詎被告自一九九六年四月九日起即以：「因台灣政治不穩定，台灣與中
      國大陸之關係惡劣，花朵之消費量因此連續大量下挫」（Since          the
      Taiwanese  political  is unstable  and Taiwan has a bad relationship
      with  mainland   chin  a  now  that  this  caused   the  cutflower's
      consumption decrease very much in continually.）為由，大量取銷一九九
      五年及一九九六年之訂購量，並稱：「對於取銷訂單乙情，我們覺得很遺憾，
      但我們願訂購其他球莖取代已取銷之部分，一旦接獲你對取銷訂單之意見後，
      我們願就訂購他種球莖之事與你們討論」（We  are  sorry  to cancel  the
      order  but  for  the cancellation  we are willing  to order  another
      variety  to inst ead.  we can discuss  the imstead  varieties  later
      after receive yo ur opinion  about this matter）等語，由於一九九五年
      被告所需之訂購量，均已冷凍保存，原告乃告知被告不得再取銷一九九五年之
      訂購量，惟被告於一九九六年五月十日仍稱：「由於台灣目前之經濟非常惡劣
      ，鮮花市場受到影響，我們接不到新訂單，更糟的是我每天都收到取銷訂單之
      通知，整個消費市場突然滑落（與去年比較，今年之鮮花供應量沒有增加，但
      價格卻降了百分之二十）此惡劣之情勢，不只百合花如此，其他花種亦然，而
      且持續三個月之久，過去三十年在台灣不曾發生如此惡劣之情事。除此之外，
      許多新的進口商加入市場，訂單自然有競爭。我們百分之百確定無法將下列花
      種及數量予以售出，為此懇請瞭解台灣今年特殊的市場情況，並協助將球莖售
      予其他顧客」（adue  to at this moment  the Taiwanese  economics  are
      very bad and the Flower market also be influenced.  We can't get any
      new order and it's prety bad we recive cancellations every day.  The
      consumption  of whole  manket  reduced  suddenly（compare  with last
      year, in the same period  the supply  quantity  of cut-flowers  this
      year  are not increase  but the price  go down  20% plus）.This  bad
      situation  are not only for lilium  but also the other kinds flowers
      and lasts 3 months. Such bad situation were never happened in passed
      30 years  in Taiwan.  Further,many new importers  entered  in to the
      market and of coursse  to compete  with orders.  We are 100% sure we
      have no ability  to sell following  varieties  and quantiti  es out.
      Anyway please understand  the special market situation  of this year
      in Taiwan and help us to resell the bulls to another customers）等語
      ，原告不得不於一九九六年五月十四日發函告知被告，如欲將其訂購之數量經
      由原告轉售其他顧客，應由被告依雙方之買賣條款第十四款之約定，補足價差
      （In this resp ect we are forced to invoicce you for the differences
      in price（with reference to our conditions of sale Sect.14）），詎被
      告竟拒絕補足價差以減少原告之損失，嗣經雙方書信往來後，被告終於在一九
      九六年七月二十二日告知原告：「因為我們的花農拒絕接受你的球莖，我們不
      會再自你們公司進口任何球莖，而且我們也沒有土地可以自已種植，因此正式
      通知你們，我們必須取銷一九九五年剩餘之訂購量及一九九六年之訂購量，我
      們不會再接受你的球莖」（We can't import an y bulls from your company
      since our growers rejected to receive your bulbs. we are very so rry
      that we have no land to plant by ourselves, Please be imformed  that
      we have to cancel  all balance  orders  of crop'95  an d crop'96  We
      can't accept  your bulbs anymore）等語，並於一九九六年九月廿六日指稱
      ：「我們向你們公司取銷之花種及數量，事實上是因為球莖之品質太差所致，
      因為我們的花農不再接受你們的球莖，所以我們已從荷蘭其他供應商訂購那些
      花種，我們的信用已因你們的球莖品質太差而被摧毀」（In  the  fact  the
      varieties  and guantities  we cancelled  from your company is due to
      the quality  of the bulbs are too bad.  We ordered our growers can't
      accept your bulbs qgain.  Our credit had been destroyed  by your bad
      quality  bulbs）等語，至此，被告拒絕履行交付約定價金及受領標的物義務
      之事實，至堪認定，其嗣後指稱係因原告交付之球莖品質不良而取銷訂購云云
      ，應屬脫卸之詞，不足採信。
    (三)按「買受人對於出賣人有交付約定價金及受領標的物之義務」中華民國民法（
      下稱民法）第三百六十七條定有明文。查被告對於交付約定價金及受領標的物
      之義務，已明確表示拒絕給付，且經原告定相當期限催告其履行，亦未於期限
      為上開義務之履行，有律師函及回執附呈可稽，從而，依民法第二百五十四條
      「契約當事人之一方遲延給付者，他方當事人得定相當期限，催告其履行，如
      於期限內不履行時，得解除其契約」之規定，原告以本件起訴狀送達作為解除
      系爭未經被告交付價金之訂購契約，其中一九九五年份之部分，被告受領之百
      合花球莖僅為三十七萬三千七百十二點七五元荷蘭幣之價值，其餘價值一百四
      十三萬九千五百十二點二五元荷蘭幣之百合花球莖則未受領及交付價金，而其
      所訂購一九九六年份之百合花球莖，金額共為一百零五萬元荷蘭幣，則全部未
      受領及交付價金，有計算書附呈可稽。
    (四)又「解除權之行使，不妨礙損害賠償之請求」，另「損害賠償，除法律另有規
      定或契約另有訂定外，應以填補債權人所受損害及所失利益為限。依通常情形
      或依已定之計劃、設備或其他特別情事，可得預期之利益，視為所失利益」，
      民法第二百六十條及第二百十六條分別定有明文。查一九九五年份之百合花球
      莖，被告訂購之總金額為一百八十一萬三千二百二十五元荷蘭幣，扣除其受領
      價值三十七萬三千七百十二點七五元荷蘭幣之百合花球莖後，未經被告受領之
      百合花球莖價值共計一百四十三萬九千五百十二點二五元荷蘭幣，為避免上開
      百合花球莖因被告遲不受領而全損，原告曾將部分未經被告受領之百合花莖以
      較低之價售予他人，得款共計五十九萬七千零九十九點七八元荷蘭幣，扣除該
      款後，原告因被告拒絕受領一九九五年份之百合花球莖共受有八十四萬二千四
      百十二點四七元荷蘭幣之損害（0000000-000000.00-000000.78=842412.47）
      ，有計算書附呈可稽。又原告銷售系爭百合花球莖，通常可從買賣發票金額中
      獲取百分之二十五利潤之事實，有原告所訂之買賣條件（conditions of sale
      ）第十四條約定「在買賣標的物未交付運送前，且買受人同意給付標的物發票
      金額百分之二十五賠償金之情況下，買受人得解除全部或部分之買賣契約」（
      The seller will only be required  to accept the buyer's com plete or
      partial cancellation of the agreement if the goods have not yet been
      delivered to the transporter for despatch and on co ndition that the
      customer  pays  compensation  equivalent  to at  lea  st 25%  of the
      invoice value of the cancelled goods）可資參考，從而以一九九六年份被
      告訂購之百合花球莖共計一百零五萬元荷蘭幣之金額觀之，原告因被告拒絕給
      付價金及受領標的物所失之利益為二十六萬二千五百元荷蘭幣（0000000×
      25%=262500），亦有計算書可稽。綜上所述，原告請求被告賠償荷蘭幣一百十
      萬四千九百十二點四七元（842412.47+262500=0000000.47）於法有據。
    (五)對被告抗辯之陳述：
      1.被告主張其並無債務不履行之情事，無非係以被告係原告經選擇所欲交易之
        外商對象之一，嗣被告曾與原告進行交易數次，但並未於一九九五年及一九
        九六年成立任何買賣契約，原告竟因所產之大量百花球莖無法銷售，恐造成
        自身之損失，遽持一九九五年、一九九六年訂購明細表兩紙、買賣條件影本
        等債務不履行之損害賠償，本件被告僅曾向原告詢問其球莖生產情形，並未
        論及球莖之數量及價格，被告未曾有何意思表示，更無意思合致而成立買賣
        契約，當然更無債務不履行可言云云為據。
      2.兩造間確有買賣關係存在：按稱買賣者，當事人約定一方移轉財產權於他方
        ，他方支付價金之契約。當事人就標的物及其價金互相同意時，買賣契約即
        為成立，此為民法第三百四十五條所明訂。查兩造自一九九五年二月間起，
        即以傳真信件往來，進行要約及承諾之意思表示，因而意思表示合致而達成
        買賣契約，其間之明細有原告於八十八年六月十六日準備書狀中所提之附件
        一可稽，並有原告所提出兩造往來之傳真信件足證。其交易情形為原告先行
        報價，被告下訂單（order）原告再進行確認（confirmation），是原告之
        報價應屬要約，被告之同意應屬承諾；有時則為被告先向原告要約，由被告
        同意其要求之數量及價格，不論上述何種情形，雙方既經意思表示合致，確
        已成立買賣契約無疑。查本件兩造間確有買賣契約存在，此觀諸原告前於起
        訴狀所提出之證號三，由被告所為之傳真信函中，第十七行即陳述「我們收
        到相當多訂單之取消。我們別無選擇而只能對貴公司取消以下之訂單：
        Crop '95   A02B142  MASSA       12/14    150.000  pcs
                                        14/16    200.000  pcs
        Crop '95   A02A120  STARGAZER   14/16    600.000  pcs
                   A02B171  POLLYANNA   14/16    500.000  pcs」
        又證號四第十七行亦稱：「無論如何請瞭解今年台灣之特殊市場狀況，並請
        幫助我們將花莖另行銷售予他人：
                   A02A120  STARGAZER   14/16    600.000  pcs
                   A02B142  MASSA       12/14    104.800  pcs
                                        14/16    130.400  pcs
                   A02B171  POLLYANNA   12/14    200.000  pcs
                                        14/16    300.000  pcs
                   A02B173  JOLANDA     16/18    145.000  pcs
                                        14/14     16.000  pcs
                                        14/16    100.000  pcs」
        是以苟非兩造間確有買賣契約存在，何以被告必須取消訂單？被告徒稱兩造
        間並無買賣契約存在，卻未就原告所提出之證號三、證號四其取消訂單之事
        實予以合理解釋，僅避重就輕稱原告不能依所自行製作之訂購明細表、買賣
        條件影本請求債務不履行之損害賠償，足見所稱乃屬不實。
      3.按契約之成立本不以署名畫押為要件，故凡當事人間締結契約，其書面之形
        式雖不完全，而能以其他方法，足以證明其意思已有合致之表示者，自無妨
        於契約之成立，當然發生法律上之效力，最高法院二十年度上字第一七二七
        號判例參照。查原告所提出之相關證物皆屬真正，而無被告所辯虛偽情事，
        其中準備書狀證1-1，確係被告之法定代理人Ｍｉｌｌｉｅｓ所簽，此有被
        告公司所補充之傳真可證，其傳真第一段即敘明：「早安：我們在此寄給你
        如附件之傳真，因為我們知道其為由我們總經理Ｍｉｌｌｉｅ（ｓ）  Ｌｉ
        ｏｕ所發出訊息。請緊急以傳真確認我們在該傳真中所提及之九五年品種。
        」，是苟非丁○○女士即Ｍｉｌｌｉｅｓ確有書寫該傳真，被告即無必要另
        行發函確認其意思，被告之答辯顯與事實未符甚明。
      4.次按買賣之債權契約並非要式行為，除第一百六十六條情形外，自無須以訂
        立書據為其要件，苟有其他證據方法，足以證明確有買賣事實，則因買賣所
        發生之債務關係，即不容藉口無書據而任意否認，最高法院十八年度上字第
        二九五六號判例參照。查本件兩造間若無買賣契約之存在，則被告並無取消
        訂單（意即解除契約）並請求原告同意之必要，其僅須不要求原告出貨即可
        ，是依被告所不否認之取消訂單信函內容所示可證本件確有買賣契約存在，
        不容被告藉口雙方之往來傳真不具其所主張之形式，而任意否認買賣契約之
        存在。綜上所述，本件兩造被告固就原告於準備書狀中所提出之證物加以質
        疑，惟均係矯飾卸責之詞，自不足採，本件雙方確有買賣契約存在無疑。
      5.查兩造間於一九九五年、一九九六年間，不僅進行買賣之磋商，且亦有成立
        買賣契約，原告並據以交付部分所購買之貨物，此為被告所不否認（見被告
        八十八年五月二十六日答辯狀第一段），是被告據此辯稱兩造未有意思合致
        而成立買賣契約，自屬不實。又所謂要約，乃指以訂立契約為目的，而喚起
        相對人承諾之意思表示，本件原告與被告均有訂立契約之意思，而互為表示
        ，自有要約與承諾，被告詭辯稱報價之性質並非要約，實有悖於事實。查原
        告所提出之證物皆為真正，尤以其中係由被告作成之證物，除證1-1外，其
        餘被告並未否認其真正，而證1-1之證物，則有被告公司所補充之傳真可證
        。而其中由被告所作成者，固為原告否認曾收受其送達，惟細觀被告所為之
        傳真信件之內容，多要求原告就其訂單再行確認，如被告所辯未曾收受為實
        在，則原告實無從取消訂單，且原告既收到被告之訂單，又豈有不予置理、
        不加回信之理？而原告既已向被告報價要約，被告又據以訂購承諾，則原告
        之證物何有加以偽造之必要？原告所提出之證物均為真實且為被告所已收受
        ，應足堪認定。
      6.又就被告於八十八年七月五日之答辯狀茲提出補充說明如下：
        (1)被告就證1-1、1-2部分，認因雙方就冷藏費用並未達成合意，是不能因此
          即認買賣契約已成立。惟冷藏費用並非契約必要之點，縱使是必要之點，
          被告亦已表示同意，此有被告之傳真信函一份可稽，其中第二段說明：「
          在與我們老闆Wonder  Chin先生確認後，我們同意且承諾冷藏費用自三月
          一日起算，而非一九九五年七月。」是雙方確有買賣契約之存在無疑。
      (2)被告另就證1-3至1-5表示，兩造間就標的物尚未知悉，更甭論要約、承諾
          與雙方達成契約合意；證 1-5係原告事後所立，未曾送達被告。查證  1-
          4中，共有兩個主題，第一個主題：Re: New Order其中載明「經過與我們
          總經理Mille Liou小姐考慮後，我們很高興增加以下訂單..  」，該部分
          之訂單始為原告之主張，雙方就標的物並無爭議。至於被告所稱就標的物
          尚有疑問者，乃第二個主題：Characterstic  of  Lilium  & Gladiolus
          Trial Varieties，與本件無關。至於證1-5，該傳真信函不僅為原告所發
          函，且被告並曾直接以該傳真信函回覆原告，此由該信函之上端尚存有被
          告公司之傳真辨識資料可證。
      (3)就證1-6至1-9，被告認價金仍在磋商中，根本無從要約、承諾及契約合意
          ；1-9係原告事後所立。查證1-6、 1-7中被告所訂購之標的物，並無價金
          正在磋商之情形，此由被告於一九九六年七月六日又明確表示取消該等訂
          單可證，其中第一段被告提及：「於五月十日我們要求你們取消以下種類
          之訂單，且在七月一日，Gert  Slim先生拜訪我們且說你們已經售出一部
          份。
          REQUESTED CANCEL
          A02A120  STERGAZER   14/16  200,000PCS               0  200,000
          A02B173  JOLANDA     12/14  300,000PCS             800  299,200
          A02B173  JOLANDA     14/16  200,000PCS          10,500  189,500
          另在一九九六年七月十日被告之傳真信函中，曾表示所訂購之標的物其記
          錄有誤，其係記載：「謝謝你的七月八日有關一九九五、一九九六年百合
          花球莖剩餘訂單之傳真。
          在檢查過後，我們記錄中有一些一九九五年之品種數量有誤。
                        Order quality    send to us  sold by you   balance
      POLLYANNA 12/14   100,000          76,200       ?000         203,800
      JOLLANDA  14/16    ...             34,000       0            000,000
          據此足見，被告之抗辯並不實在。
      (4)證1-10至1-15部分，被告認1-10、1-14仍在詢問價格及數量，雙方無成立
          契約可能；1-12、1-13、1-15、1-16、1-17係原告事後自己所立，且未曾
          送達被告。經查其中證1-10、1-11係原告誤提，其記載之標的物並不在原
          告請求之範圍內，特此更正。而1-14之INQURY  OF CROP 1995亦非在原告
          請求之範圍內，原告所主張之標的為第一段之FLAMIGO STAR，被告之抗辯
          顯係誤會。另其餘之證物，均係應被告之要求所為之確認（confirmation
          ），均係於當時所製作並已發送送達於原告，其乃對被告之承諾意思表示
          再作確認，苟非被告有與原告兩造間存有此等買賣契約，被告實無取消訂
          單之必要。
      7.被告有給付遲延之債務不履行，應對原告負損害賠償責任：
        查就一九九五年份之百合花球莖，被告訂購之總金額為一百八十一萬三千二
        百二十五元荷蘭幣，扣除其受領價值三十七萬三千七百十二點七五元荷蘭幣
        之百合花球莖後，未經被告受領之百合花球莖價值共計一百四十三萬九千五
        百十二點二五元荷蘭幣，為避免上開百合花球莖因被告遲不受領而全損，原
        告曾將部分未經被告受領之百合花莖以較低之價售予他人，得款共計五十九
        萬七千零九十九點七八元荷蘭幣，扣除該款後，原告因被告拒絕受領一九九
        五年份之百合花球莖共受有八十四萬二千四百十二點四七元荷蘭幣之損害（
        0000000-000000.00-000000.78=842412. 47），有前呈附卷之計算書可稽。
        又原告銷售系爭百合花球莖，通常可從買賣發票金額中獲取百分之二十五利
        潤之事實，有原告所訂卷附之買賣條件（conditions of sale）第十四條約
        定﹂在買賣標的物未交付運送前，且買受人同意給付標的物發票金額百分之
        二十五賠償金之情況下，買受人得解除全部或部分之買賣契約」︵The
        seller will only be r equired  to accept the buyer's  complete  or
        partial  cancellation  of the agreement  if the goods have not yet
        been delivered  to th e transporter  for despatch and on condition
        that the customer p ays compensation equivalent to at least 25% of
        the invoice valu e of the cancelled  goods︶可資參考，從而以一九九
        六年份被告訂購之百合花球莖共計一百零五萬元荷蘭幣之金額觀之，原告因
        被告拒絕給付價金及受領標的物所失之利益為二十六萬二千五百元荷蘭幣︵
        0000000×25%=262500︶，亦有前呈附卷之計算書可稽。綜上所述，本件原
        告請求被告賠償荷蘭幣一百十萬四千九百十二點四七元︵
        842412.47+262500=0000000.47︶應為有理由。
  三、證據：提出公司設立證明書及授權書各乙件、明細表兩紙、一九九六年四月九
      日之信函影本乙件、一九九六年五月十日之信函影本乙件、一九九六年五月十
      四日之信函影本乙件、一九九六年七月廿二日之信函影本乙件、一九九六年九
      月廿六日之信函影本乙件、律師函及回執影本乙件、計算書乙件、計算書乙件
      、買賣條件影本乙件、計算書乙件、附表一紙、被告公司傳真一份、買賣契約
      明細表一份為證。
乙、被告方面：
  一、聲明：求為判決原告之訴駁回。並陳明如受不利之判決，被告願供擔保，請准
      宣告免為假執行。
  二、陳述：
  （一）緣被告芊卉種苗股份有限公司於西元一九九五年間因事業上之需要，曾與數
        外商接洽，詢問有關各該外商生產百合花球莖之情形，及其球莖之尺寸及品
        質等資訊，藉此供作參考，以選擇所欲交易之對象，而原告甲○○○○○○
        ○○○○公司即是其中之一。嗣被告曾與原告進行交易數次，但並未於一九
        九五年及一九九六年與原告成立任何買賣契約，詎原告竟因所產之大量百合
        化球莖無法銷售，恐造成自身之損失，遽持卷附一九九五年、一九九六年訂
        購明細表兩紙、買賣條件影本等，向被告主張被告未依買賣契約交付價金及
        受領標的物請求債務不履行之損害賠償，欲將損失轉嫁予被告。
  （二）唯查，買賣契約須具備當事人、標的、意思表示及雙方當事人意思合致等要
        件始能成立。本件被告僅曾向原告詢問其球莖生產情形，並未論及球莖之數
        量及價格，且被告亦未曾有何意思表示，更甭論原、被告雙方曾於一九九五
        年及一九九六年有何意思合致而成立買賣契約，當然更無債務不履行之可言
        。原告徒據自身所立訂貨單及買賣條件書，向被告請求債務不履行之損害賠
        償，顯於法無據。
  （三）原告曾交付之球莖貨品亦有瑕疵而銷燬，嗣因含有病菌，亦經政府禁止進口
        。被告已依法解除契約，並拒絕受領原告非依債之本旨所為之給付，於法有
        據，自無何遲延責任可言。
  （四）原證1-1係原告所偽造者，被告之法定代理人丁○○（即Millions）並未曾
        任何與原告進行磋商之文書中簽名。兩造對於冷藏費用之必要之點並未合意
        ，故契約尚未成立。
  （五）原證1-4、1-3可知兩造對於標的物尚未知悉，不可能成立契約。1-5、1-9係
        原告事後自己所立，被告否認真正。1-6、1-7可知兩造對於價金尚在磋商，
        不可能成立契約。
  （六）1-9係原告事後自己所立，被告否認真正。1-10、1-11僅係詢價性質。1-12
        、1-13、1-15、1-17為原告自己所立。1-14係詢價性質。
  （七）原告於八十八年八月十六日所提出之準備書狀中二、(三)以被告發予其他廠商
        「VOSS  DE WARRD」之傳真信函，列為證物，殊有不當。又冷藏費用影響兩
        造權益甚大，原告以關於一九九四年訂單之冷藏費合意遽論一九九五年訂單
        有關冷藏費之起算點已達合意，與實不符。縱兩造已成立契約，然原告單方
        面之計算書，實不足為請求之依據，況其就一九九六年訂單有二十六萬餘元
        荷蘭幣之所失利益，究竟與買賣條件間有何關連，未見原告闡述或舉證，自
        有未合。
 三、證據：提出對照表一份、傳真信函二份為證。
    理      由
一、本件原告主張：其係依荷蘭法律成立之公司，設有乙○○○○○斯馬瑞兒（
    JACOBUS NICOLAAS MARIA GEERLINGS）為其代表人，被告自西元一九九五年二月
    起，即陸續由其公司所在地發函向遠在荷蘭之原告訂購百合花球莖，於經原告在
    荷蘭回函承諾後，買賣契約即告成立，原告並依約陸續交貨予被告。被告向原告
    訂購之數量，其中應由原告於一九九五年交付予被告之球莖，總金額共計荷蘭幣
    一百八十一萬三千二百二十五元，應由原告於一九九六年交付被告之球莖，總金
    額則為荷蘭幣一百零五萬元，原告並根據被告所訂購之數量，分別與荷蘭之花農
    成立種植球莖之契約，詎被告自一九九六年四月九日起即片面取銷訂單，由於一
    九九五年被告所需之訂購量，均已冷凍保存，原告乃告知被告不得再取銷一九九
    五年之訂購量，惟被告於一九九六年五月十日仍稱：確定無法將下列花種及數量
    予以售出，為此懇請協助將球莖售予其他顧客，原告不得不於一九九六年五月十
    四日發函告知被告，如欲將其訂購之數量經由原告轉售其他顧客，應由被告依雙
    方之買賣條款第十四款之約定，補足價差，詎被告竟拒絕補足價差。被告對於交
    付約定價金及受領標的物之義務，已明確表示拒絕給付，且經原告定相當期限催
    告其履行，亦未於期限為上開義務之履行，原告以本件起訴狀送達作為解除系爭
    未經被告交付價金之訂購契約，查一九九五年份之百合花球莖，被告訂購之總金
    額為一百八十一萬三千二百二十五元荷蘭幣，扣除其受領價值三十七萬三千七百
    十二點七五元荷蘭幣之百合花球莖後，未經被告受領之百合花球莖價值共計一百
    四十三萬九千五百十二點二五元荷蘭幣，為避免上開百合花球莖因被告遲不受領
    而全損，原告曾將部分未經被告受領之百合花莖以較低之價售予他人，得款共計
    五十九萬七千零九十九點七八元荷蘭幣，扣除該款後，原告因被告拒絕受領一九
    九五年份之百合花球莖共受有八十四萬二千四百十二點四七元荷蘭幣之損害，又
    原告銷售系爭百合花球莖，通常可從買賣發票金額中獲取百分之二十五利潤，從
    而以一九九六年份被告訂購之百合花球莖共計一百零五萬元荷蘭幣之金額觀之，
    原告因被告拒絕給付價金及受領標的物所失之利益為二十六萬二千五百元荷蘭幣
    ，原告請求被告賠償荷蘭幣一百十萬四千九百十二點四七元等情。
二、被告則以：被告於西元一九九五年間因事業上之需要，曾與數外商接洽，詢問有
    關各該外商生產百合花球莖之情形，本件被告僅曾向原告詢問其球莖生產情形，
    並未論及球莖之數量及價格，且被告亦未曾有何意思表示，更甭論原、被告雙方
    曾於一九九五年及一九九六年有何意思合致而成立買賣契約，當然更無債務不履
    行之可言。原告曾交付之球莖貨品亦有瑕疵而銷燬，嗣因含有病菌，亦經政府禁
    止進口。被告已依法解除契約，並拒絕受領原告非依債之本旨所為之給付，於法
    有據，自無何遲延責任可言等語，資為抗辯。
三、經查，原告主張之右揭事實，已據其提出公司設立證明書及授權書各乙件、明細
    表兩紙、一九九六年四月九日之信函影本乙件、一九九六年五月十日之信函影本
    乙件、一九九六年五月十四日之信函影本乙件、一九九六年七月廿二日之信函影
    本乙件、一九九六年九月廿六日之信函影本乙件、律師函及回執影本乙件、計算
    書乙件、計算書乙件、買賣條件影本乙件、計算書乙件、附表一紙、被告公司傳
    真一份、買賣契約明細表一份為證，原告之主張為可採信。雖被告辯稱：兩造間
    並無意思表示合致而成立買賣契約，自無債務不履行可言，且原告曾交付之球莖
    貨品亦有瑕疵而銷燬，被告已依法解除契約，並拒絕受領原告非依債之本旨所為
    之給付云云，然查：
    （一）按稱買賣者，當事人約定一方移轉財產權於他方，他方支付價金之契約。
          當事人就標的物及其價金互相同意時，買賣契約即為成立，此為民法第三
          百四十五條所明訂。查兩造自一九九五年二月間起，即以傳真信件往來，
          進行要約及承諾之意思表示，因而意思表示合致而達成買賣契約，其間之
          明細有原告於八十八年六月十六日準備書狀中所提之附件一可稽，並有原
          告所提出兩造往來之傳真信件足證。其交易情形為原告先行報價，被告下
          訂單（order）原告再進行確認（confirmation），是原告之報價應屬要
          約，被告之同意應屬承諾；有時則為被告先向原告要約，由被告同意其要
          求之數量及價格，不論上述何種情形，雙方既經意思表示合致，確已成立
          買賣契約無疑。此證諸原告前於起訴狀所提出之證號三，由被告所為之傳
          真信函中，第十七行即陳述「我們收到相當多訂單之取消。我們別無選擇
          而只能對貴公司取消以下之訂單：
          Crop '95   A02B142  MASSA       12/14    150.000  pcs
                                          14/16    200.000  pcs
          Crop '95   A02A120  STARGAZER   14/16    600.000  pcs
                     A02B171  POLLYANNA   14/16    500.000  pcs」
          又證號四第十七行亦稱：「無論如何請瞭解今年台灣之特殊市場狀況，並
          請幫助我們將花莖另行銷售予他人：
                   A02A120   STARGAZER   14/16
               600.000 pcs A02B142 MASSA 12/14 104.800 pcs
                                    14/16    130.400  pcs
               A02B171  POLLYANNA   12/14    200.000  pcs
                                    14/16    300.000  pcs
               A02B173  JOLANDA     16/18    145.000  pcs
                                    14/14     16.000  pcs
                                    14/16    100.000  pcs」
          另並於一九九六年七月二十二日取消所有一九九五年、一九九六年所剩餘
          之訂單（詳見起訴狀第七頁）。苟非兩造間確有買賣契約存在，何以被告
          必須多次強調取消訂單並要求原告代為出售所訂購百合花球莖予他人？可
          見被告所辯兩造僅止於磋商階段，尚未成立契約一節，自非可取。
    （二）雖被告否認部分傳真文件之真正，然查，證1-1之證物，則有原告提出之
          被告公司所補充之傳真可證。且觀被告所為之傳真信件之內容，多要求原
          告就其訂單再行確認，如被告所辯未曾收受為實在，則原告實無從取消訂
          單，且原告既收到被告之訂單，應無不予置理、不加回信之理，而原告既
          已向被告報價要約，被告又據以訂購承諾，則原告之證物要無加以偽造之
          必要，是原告所提出之證物要屬真實且為被告所已收受，應堪認定。
    （三）至於被告辯稱：原告曾交付之球莖貨品亦有瑕疵而銷燬，被告已依法解除
          契約一節，此為原告所否認，被告復未舉證以實其說，自非可採。
四、兩造既已成立買賣契約，已見前述，按買受人對於出賣人有交付約定價金及受領
    標的物之義務，民法第三百六十七條定有明文。查被告對於交付約定價金及受領
    標的物之義務，已明確表示拒絕給付，且經原告定相當期限催告其履行，亦未於
    期限為上開義務之履行，有律師函及回執在卷可稽，從而，依民法第二百五十四
    條「契約當事人之一方遲延給付者，他方當事人得定相當期限，催告其履行，如
    於期限內不履行時，得解除其契約」之規定，原告以本件起訴狀送達作為解除系
    爭未經被告交付價金之訂購契約，並經合法送達被告，自生解除契約之效力。又
    「解除權之行使，不妨礙損害賠償之請求」，另「損害賠償，除法律另有規定或
    契約另有訂定外，應以填補債權人所受損害及所失利益為限。依通常情形或依已
    定之計劃、設備或其他特別情事，可得預期之利益，視為所失利益」，民法第二
    百六十條及第二百十六條分別定有明文。查一九九五年份之百合花球莖，被告訂
    購之總金額為一百八十一萬三千二百二十五元荷蘭幣，扣除其受領價值三十七萬
    三千七百十二點七五元荷蘭幣之百合花球莖後，未經被告受領之百合花球莖價值
    共計一百四十三萬九千五百十二點二五元荷蘭幣，原告曾將部分未經被告受領之
    百合花莖以較低之價售予他人，得款共計五十九萬七千零九十九點七八元荷蘭幣
    ，扣除該款後，原告因被告拒絕受領一九九五年份之百合花球莖共受有八十四萬
    二千四百十二點四七元荷蘭幣之損害（0000000-000000.00-000000.78=842412.
    47），又原告銷售系爭百合花球莖，通常可從買賣發票金額中獲取百分之二十五
    利潤之事實，此有原告所訂卷附之買賣條件（conditions of sale）第十四條約
    定可資參考，從而以一九九六年份被告訂購之百合花球莖共計一百零五萬元荷蘭
    幣之金額觀之，原告因被告拒絕給付價金及受領標的物所失之利益為二十六萬二
    千五百元荷蘭幣（0000000×25%=262500），本件原告請求被告賠償荷蘭幣一百
    十萬四千九百十二點四七元（842412.47+262500=0000000.47）。
五、綜上所述，原告依據前揭規定請求被告給付荷蘭幣一百十萬四千九百十二點四七
    元，及自起訴狀繕本送達翌日即八十八年三月十九日起至清償日止，按年息百分
    之五計算之利息，即無不合，應予准許。
六、兩造均陳明願供擔保，聲請宣告假執行、免為假執行，經核均無不合，爰酌定相
    當擔保金額均併予准許。
七、本件事證已臻明確，兩造其餘主張或陳述，已對本件判決不生影響，爰不一一贅
    述，附此說明。
八、據上論結，原告之訴為有理由，依民事訴訟法第七十八條、第三百九十條第二項
    、第三百九十二條判決如主文。
中      華      民      國    八十九    年      一      月    三十一    日
                                    臺灣臺中地方法院民事第三庭
~B法      官  張  國  華
右為正本係照原本作成
附記一如不服本判決，應於判決送達後二十日內，向本院提出上訴狀。
中      華      民      國    八十九    年      一      月    三十一    日
~B法院書記官


司法院資訊處製作；財團法人民間司法改革基金會備份。
